臺灣基隆地方法院民事判決
上　訴　人　奇龍機電工程股份公司
法定代理人　甲○○
被　上訴人　盧宏沂即釧鑫機械五金行
訴訟代理人　乙○○
上當事人間請求給付買賣價金事件，上訴人對於中華民國95年9
月27日本院基隆簡易庭95年度基簡字第576號第一審判決提起上
訴，本院第二審合議庭於96年3月26日言詞辯論終結，判決如下
：
    主      文
原判決廢棄。
被上訴人在原審之訴駁回。
第一、二審訴訟費用新臺幣肆仟肆佰貳拾伍元，由被上訴人負擔
。
    事實及理由
一、本件被上訴人起訴主張：
(一)上訴人於民國95年3月至4月間，陸續向被上訴人購買鐵線、
    尼龍繩、扳手、滑車、牛油槍、鋼索等五金工具（簡稱系爭
    貨物），價款共計新臺幣（下同） 167,343元，詎屆期不為
    清償，經一再催討，均置之不理，爰依買賣契約之法律關係
    ，聲明請求上訴人給付價款167,343元。
(二)對上訴人抗辯之陳述：
    上訴人雖辯稱本件買賣乃被上訴人與上訴人工地主任吳連合
    間私下交易行為，與上訴人無涉云云，惟兩造接洽時，均認
    為工地主任有經上訴人授權，被上訴人方會跟上訴人工地主
    任簽約出貨，況交易當時雖係上訴人工地主任吳連合向被上
    訴人訂貨，並前來被上訴人營業處所取貨，然據被上訴人查
    證，系爭貨物中有部分供檢驗用之工具，上訴人尚未使用，
    而置放在上訴人倉庫內；上訴人雖又辯稱檢驗用之工具可以
    用借的，但當初是上訴人的工地主任向被上訴人訂貨，並非
    借用，且系爭貨物均係被上訴人向上游廠商訂購後出賣與上
    訴人，被上訴人亦無從退貨等語。
二、上訴人則以：被上訴人主張向其購買之系爭貨物，實係上訴
    人先前雇用之工地主任吳連合之個人行為，上訴人並未與被
    上訴人締結本件買賣契約，亦未曾授權工地主任吳連合採購
    系爭貨物，上訴人復未收受系爭貨物買賣之發票；且以一般
    公司採購之流程，向來須尋找兩家以上之供應廠商比價，此
    次卻未辦理；而即使上訴人與被上訴人非第一次交易，然兩
    造第一次交易時，上訴人有先比價，由被上訴人傳真項目及
    金額供上訴人參考後，上訴人之法定代理人甲○○再致電被
    上訴人確定貨物之數量及金額，為何本次被上訴人所提95年
    3、4月間之交易均未與上訴人負責人甲○○確認，被上訴人
    與上訴人工地主任吳連合間是否有勾結情事，上訴人無從得
    知。綜上，本件買賣契約實為上訴人前工地主任吳連合與被
    上訴人間之私下交易行為，上訴人實為善意第三人，雖吳連
    合於原審證稱其先前受雇於上訴人時，上訴人曾授權其與廠
    商簽訂契約，然上訴人本次並未授權吳連合向被上訴人訂貨
    ，且吳連合購買之系爭貨物雖放置在上訴人公司倉庫內，但
    其中部分物品，工地根本不需要，而部分檢驗的物品可以用
    借的，故系爭貨物及價金應由吳連合自行負責，與上訴人無
    關等語，資為答辯。並聲明：原告之訴駁回；如受不利益之
    判決，願供擔保，請准宣告免為假執行。
三、本件原審以上訴人應就本件買賣契約負表見代理之授權人責
    任，本件買賣契約對上訴人發生效力，判決被上訴人全部勝
    訴。上訴人全部聲明不服，聲明：廢棄原判決，並駁回被上
    訴人在第一審之訴。被上訴人則聲明：駁回上訴。
四、得心證之理由：
    被上訴人主張上訴人工地主任吳連合以上訴人名義向被上訴
    人購買系爭貨物，被上訴人已在95年3、4月間將系爭貨物交
    付上訴人工地主任吳連合，並由吳連合簽名受領等情，業據
    提出載有上訴人名稱及統一編號之95年3月1日、95年3月3日
    、95年3月4日、95年3月6日、95年3月8日、95年3月13日、9
    5年3月25日、95年3月26日、95年4月3日、95年4月7日出貨
    單及95年3、4月份對帳明細為證，復據證人吳連合於原審到
    庭結證屬實，被上訴人此部分之主張自堪信實。上訴人固坦
    承確有收受被上訴人所交付之系爭貨物，然否認其曾授權工
    地主任吳連合購買系爭貨物，辯稱本件買賣係其工地主任吳
    連合個人之行為，其並未授權吳連合簽訂本件買賣契約等語
    。是本件之爭點即為：(一)上訴人有無授權吳連合與被上訴人
    締結本件買賣契約？(二)上訴人縱未具體授權吳連合與被上訴
    人締結本件買賣契約，然上訴人有無以自己之行為表示以代
    理權授權吳連合或知吳連合表示為其代理人而未為反對之表
    見代理事實而仍應負授權人責任？茲論述如下：
(一)按代理權係以法律行為授與者，其授與應向代理人或向代理
    人對之為代理行為之第三人，以意思表示為之，民法第167
    條定有明文，是代理權之授與，須授權人以意思表示為之，
    代理人始能取得代理權。查上訴人固坦承吳連合於締結本件
    買賣契約之時確為其公司之工地主任，且上訴人先前亦曾與
    被上訴人有過一次貨物買賣交易，惟否認有授與吳連合購買
    系爭貨物之代理權，已如前述；而被上訴人於原審亦自陳：
    「是吳連合向我訂貨，也是吳連合到我們公司來拿材料，收
    貨單上吳連合也有簽名，根據我跟吳連合聯絡結果，這些材
    料都在被告公司的倉庫內。」（見原審95年8月24日言詞辯
    論筆錄）等語，且證人吳連合於原審亦證述：「（法官問：
    向原告訂貨時，有無經過被告法代的授權？）我有跟被告法
    代甲○○表示，告訴他工地現場所需要的東西，被告法代就
    說『看需要什麼就去訂什麼』。因為被告公司的負責人之前
    也跟原告的老闆見過面，也有合作過，而我這次所訂購的東
    西也是跟原告負責人接洽的，我事前有告訴被告法代要訂購
    哪些東西，當時被告法代說如果需要什麼東西就去訂貨，但
    是沒有告訴我向何人訂貨，是我自己決定要向原告訂貨的。
    」、「（法官問：為何被告法代表示沒有授權你向原告購買
    五金工具？）從被告公司成立以來，我就一直待在公司裡，
    而且被告公司連合約都是授權給我一起簽約處理，所以我認
    為買東西也是老闆授權給我，但我要購買東西的話還是會事
    先告訴被告法代，被告法代也有同意我去買，否則工地工程
    如何完成。」（見原審95年9月13日言詞辯論筆錄）等語。
    準此，足見本次買賣係因證人吳連合斯時擔任上訴人工地主
    任一職，且上訴人先前曾授權吳連合與廠商簽訂其他合約，
    故證人吳連合主觀上方認為其亦有代上訴人購買工地現場所
    需貨物之權限，而向被上訴人購買系爭貨物，惟上訴人並未
    就系爭貨物之購買明白向吳連合或被上訴人表示授與吳連合
    代理權之意。雖證人吳連合證稱其購買貨物事先會告訴上訴
    人法定代理人云云，然此為上訴人所否認，則證人吳連合於
    原審所稱之購買貨物會先告訴上訴人法定代理人是否涵蓋購
    買系爭貨物，已堪質疑，且證人吳連合有無經本人授權而與
    被上訴人為本件買賣交易，攸關其民事責任，證人吳連合之
    證詞更難以盡信，況依證人吳連合之上開證述，證人吳連合
    係因上訴人法定代理人曾委託其與廠商簽訂合約，而主觀上
    認為其亦有代理上訴人本人為本件買賣交易之權限，此外被
    上訴人復未能舉證證明證人吳連合確曾獲得上訴人法定代理
    人之授權，尚難認上訴人有明白授權吳連合代其向被上訴人
    購買系爭貨物之權限。
(二)復按由自己之行為表示以代理權授與他人，或知他人表示為
    其代理人而不為反對之表示者，對於第三人應負授權人之責
    任。但第三人明知其無代理權或可得而知者，不在此限，民
    法第169條定有明文。該條之構成要件有三：(一)代理權外觀
    之存在；(二)可歸責於本人；(三)相對人正當信賴。是以「表見
    代理」係基於信賴保護思想，屬於信賴原則所衍生的重要制
    度。查本件係由上訴人工地主任吳連合直接向被上訴人叫貨
    ，再由上訴人工地主任吳連合直接受領系爭貨物，並存入上
    訴人倉庫，已如前述，故在本件買賣契約之締結過程，上訴
    人法定代理人甲○○並未與被上訴人有任何之接觸與洽商；
    又按營造業承攬一定金額或一定規模以上之工程，其施工期
    間，應於工地置工地主任，營造業之工地主任應負責辦理下
    列工作：一　依施工計畫書執行按圖施工。二　按日填報施
    工日誌。三　工地之人員、機具及材料等管理。四　工地勞
    工安全衛生事項之督導、公共環境與安全之維護及其他工地
    行政事務。五　工地遇緊急異常狀況之通報。六　其他依法
    令規定應辦理之事項，營造業法第30條第1項、第31條分別
    定有明文，是依營造業法之規定，工地主任之職責在於工地
    、材料、進度之管理及安全維護，並非當然有代理公司為採
    購、買賣之權限，至於實際上之運作則視乎公司之組織劃分
    及授權範圍而定，而本件被上訴人並未能舉證證明上訴人曾
    向其表示授與吳連合任何代理權限或得以上訴人代理人之身
    份與被上訴人簽訂本件買賣契約之事實，兼以在外觀上亦無
    上訴人授予代理權予吳連合之客觀事實存在，已難認上訴人
    已因由自己之行為表示以代理權授與他人而應負表見代理之
    授權人責任；復查工地主任並非當然有代理公司為採購、買
    賣之權限，既如前述，而上訴人除本件賣賣契約外，之前尚
    與被上訴人間有過一次買賣交易，其交易之過程係由上訴人
    法定代理人甲○○直接經由電話與被上訴人聯繫並確認數量
    、金額後，再由被上訴人工地主任前往取貨等情，此為兩造
    在本院行準備程序中所共認之事實，兩造之上次買賣係由上
    訴人法定代理人甲○○主導，上訴人工地主任吳連合在上次
    買賣交易中僅屬取貨之角色，而本件買賣竟係由上訴人工地
    主任吳連合主動向被上訴人叫貨，已與上訴人之前買賣慣例
    有所違背，被上訴人亦從未再與上訴人聯繫確認，逕自依上
    訴人工地主任吳連合之指示出貨，自難認上訴人明知或可得
    而知吳連合以其名義與被上訴人締結買賣契約，本件被上訴
    人亦未能舉證證明上訴人知吳連合表示為其代理人而不為反
    對之表示之事實，亦難認已因知他人表示為其代理人而不為
    反對之表示而應負表見代理之授權人責任。至於系爭貨物之
    價格是否合理、系爭貨物是否合堪上訴人公司使用，均與上
    訴人是否成立表見代理無涉，不再贅述，併此敘明。
五、綜上所述，上訴人並未授權訴外人吳連合與被上訴人締結本
    件買賣契約，訴外人吳連合雖自95年3月起至同年4月間，陸
    續以上訴人之名義，向被上訴人購買系爭貨物，惟承前所述
    ，工地主任並非當然有代理公司與他人締結買賣契約之權限
    ，上訴人亦未以任何行為表示授與吳連合締結本件買賣契約
    之代理權，且由上訴人工地主任直接向被上訴人叫貨，亦違
    兩造間之前買賣交易之慣例，被上訴人更未向上訴人確認是
    否有授權吳連合對外為交易行為，自難認上訴人明知或可得
    而知吳連合以其名義與被上訴人締結買賣契約，遑論不為反
    對之意思表示，被上訴人既未能舉證證明上訴人有何表見代
    理之事實存在，自難令上訴人應就本件買賣契約負表見代理
    之授權人責任，則兩造間即無本件買賣契約之法律關係存在
    ，從而，被上訴人依據買賣契約之法律關係，訴請上訴人給
    付167,343元，洵屬無據，不應准許。原審判令上訴人應悉
    數給付，容有未洽。上訴意旨指摘原判決不當，求予廢棄改
    判，為有理由，爰由本院將原判決予以廢棄，並改判如主文
    第二項所示。
六、據上論結，本件上訴為有理由，依民事訴訟法第436條之1第
    3 項、第450條、第78條、第87條，判決如主文。
中　　華　　民　　國　　96　　年　　4 　　月　　16　　日
                  民事庭審判長法  官  邱璿如
                              法  官  陳湘琳
                              法  官  徐世禎
以上正本係照原本作成。
本件判決不得上訴。
中　　華　　民　　國　　96　　年　　4 　　月　　16　　日
                              書記官  賴敏慧
